臺灣台中地方法院民事判決　九十三年度重家訴字第五號
　　原　　　告　甲○○
　　訴訟代理人　黃淑真律師
　　被　　　告　乙○○
　　訴訟代理人　方文獻律師
右當事人間請求給付剩餘財產事件，本院於民國九十四年三月二十九日言詞辯論終結
，判決如左：
    主      文
被告應給付原告新臺幣捌佰玖拾捌萬柒仟玖佰伍拾元及自民國九十三年十二月三日起
至清償日止，按年息百分之五計算之利息。
訴訟費用由被告負擔。
本判決原告勝訴部分於原告以新臺幣參佰萬元為被告供擔保後，得假執行。但被告如
以新臺幣捌佰玖拾捌萬柒仟玖佰伍拾元為原告預供擔保，得免為假執行。
    事      實
甲、原告方面：
一、聲明：
  (一)被告應給付原告新臺幣（下同）八百九十八萬七千九百五十元及自起訴狀繕本送
    達翌日起至清償日止按年息百分之五計算之利息。
  (二)願供擔保請准宣告假執行。
二、陳述：
  (一)兩造於民國五十五年農曆十二月二十日結婚，嗣被告於九十二年六月二日起訴請
    求離婚，經鈞院以九十二年度婚字第一六八八號判決離婚，並於九十三年十月七
    日確定，因兩造於婚姻關係存續中未以契約訂立夫妻財產制，故依民法第一千零
    零五條之規定，應以法定財產制為夫妻財產制，本件兩造既已離婚，原告自得依
    民法第一千零三十條之一規定，請求被告將兩造離婚時之剩餘財產之差額平均分
    配。茲將兩造之剩餘財產臚列如后。
  (二)原告部分：
　　(1)不動產部分：坐落台中市○○市○○段二九六號土地及其上建號一七五二號（
      門牌：台中縣太平市○○○路一四八號六樓之八）、一八五二號（門牌：台中
      縣太平市○○○路一五０號十三樓之一）建物，土地現值為二十三萬四千零六
      十二元，房屋現值分別為五萬零二百八十九元、三十七萬九千一百元，合計四
      十二萬九千三百八十九元，房地價值總計為六十六萬三千四百五十一元。
    (2)負債：銀行貸款一百八十六萬元及對外債務一百九十一萬元。
    (3)原告負債大於財產，因此原告並無剩餘財產可言。
  (三)被告之財產
    (1)不動產部分：坐落台中縣大里市○里段一００三地號之土地及其上建號一三五
      五號、三四六四號，即門牌號碼台中縣大里市○里路四九八之二號之房屋及增
      建部分，房地價值總計為二千零八十九萬九千九百元。
    (2)負債：大里農會貸款二百九十二萬四千元。
    (3)被告婚後財產為二千零八十九萬九千九百元．扣除負債二百九十二萬四千元，
      是被告有剩餘財產一千七百九十七萬五千九百元。
  (四)被告主張私人借貸約六百六十七萬元，原告否認之，被告應舉證以實其說。
  (五)綜上所述，本件原告無剩餘財產可列入分配，而被告之剩餘財產總額暫定有二千
    五百九十二萬元。為此聲明被告應給付原告一千二百九十六萬元及自起訴狀繕本
    送達翌日起至清償日止按年息百分之五計算之利息。
三、證據：鈞院九十二年婚字第一六八八號民事判決確定證明書、歸戶財產查詢清單
    、鈞院九十三年度執夏字第二０六六九號公告、鈞院民事執行處中院清民執九十
    三執夏字第八三五三號通知、生存保險金申請書、鈞院九十一年度重訴字第一０
    四四號民事判決節本、不動產現值鑑估報告書各一份及土地登記謄本、建物登記
    謄本、借據各二份、本票五紙（均為影本）。
乙、被告部分
一、聲明：求為判決駁回原告之訴。
二、陳述：
  (一)關於原告所有之財產及負債不爭執。
  (二)關於被告不動產部分不爭執。
  (三)關於原告主張被告之負債大里農會貸款二百九十二萬四千元部分，被告不爭執；
    惟被告另有私人借貸約六百六十七萬元，亦應自婚後財產中扣除。
三、證據：存摺、參與分配狀各一份及土地登記謄本四份（均為影本）。
丙、本院依職權調取本院九十三年度執字第八三五三號民事返還借款全卷，及依職權
    向財政部台灣省中區國稅局調取兩造財產資料，並依職權發函向台中縣大里市農
    會函查被告所屬帳號之往來明細。
    理      由
甲、程序部分：
    按訴狀送達後，原告不得將原訴變更或追加他訴。但擴張或減縮應受判決事項之
    聲明者不在此限，民事訴訟法第二百五十五條第一項第三款定有明文。本件原告
    起訴時，原聲明請求被告應給付原告一千二百九十六萬元及自起訴狀繕本送達翌
    日（即九十三年十二月三日）起至清償日止按年息百分之五計算之利息，惟因有
    關被告所有坐落於台中縣烏日鄉○○○段一二八二地號之土地部分，係被告父親
    曾木成於六十六年一月九日死亡，被告於六十七年十月二十七日基於『分割繼承
    』登記而取得所有權，故上開土地不應列入兩造剩餘財產分配之財產範圍，此部
    分事實亦為兩造所不爭執（本院九十四年三月二十九日言詞辯論筆錄第七、八頁
    參照）；次就有關被告所有坐落於台中縣大里市○里段一００三號土地，及其上
    建號一三五五號、三四六四號，即門牌號碼台中縣大里市○里路四九八之二號之
    房屋及增建部分，上開房地價值原告原依二千二百六十萬元為請求分配之依據，
    嗣於訴訟中兩造均同意依該房地於九十三年七月二十日之拍賣價額二千零八十九
    萬九千九百元（同上開筆錄第九頁；本院九十三年度執字第八三五三號返還借款
    強制執行事件）為剩餘財產分配之金額依據；復就原告所有之一九九四年份汽車
    （車牌號碼為ＺＮ─二八０一號），及被告所有之一九九０年份小貨車，兩造均
    同意不列入剩餘財產分配之財產範圍（同上開筆錄第九頁）；另就兩造於婚姻關
    係存續中所負債務則為原告負債三百七十七萬元、被告負債二百九十二萬四千元
    ，此部分事實亦為兩造所不爭執（同上開筆錄內容第九頁），綜上，原告因而減
    縮訴之聲明範圍請求被告應給付原告八百九十八萬七千九百五十元（同上開筆錄
    第十頁），其所為減縮聲明範圍，揆諸上開說明，於法並無不合，應予准許，合
    先敘明。
乙、實體部分
壹、雙方不爭執之事實：
　一、兩造於五十五年農曆十二月二十日結婚，原告於九十二年六月二日起訴請求離
      婚，於九十三年十月七日判決離婚確定。
  二、兩造未以契約訂立夫妻財產制，故應以法定財產制為夫妻財產制。
　三、兩造計算剩餘財產分配之財產範圍為自七十四年六月五日起至九十二年六月二
　　　日止。
　四、有關被告所有坐落臺中縣烏日鄉○○○段一二八二地號之土地，係因被告父親
      曾木成於六十六年一月九日死亡，而被告於六十七年十月二十七日基於『分割
      繼承』而取得所有權，故不列入兩造剩餘財產分配之財產範圍。
  五、原告所有坐落於臺中市○○市○○段二九六號土地及其上建號為一七五二號、
      一八五二號建物，即臺中縣太平市○○里○○○路一五Ｏ號十三樓之一、一四
      八號六樓之八之房地，兩造同意其以六十六萬三千四百五十一元為計算現值。
  六、原告所有之一九九四年份汽車（車牌號碼為ＺＮ─二八０一號）及被告所有之
      一九九０年份小貨車，兩造同意均不列入剩餘財產分配之財產範圍。
  七、被告所有坐落於臺中縣大里市○里段一ＯＯ三地號土地，及其上建號一三五五
      號、三四六四號，即門牌號碼為臺中縣大里市○里路四九八之二號之房屋及增
      建部份已於九十三年七月二十日拍賣，其拍賣價額為二千零八十九萬九千九百
      元，兩造同意以此金額為剩餘財產分配之計算依據。
貳、兩造之爭點：
    被告是否於婚姻關係存續中另有借貸債務六百六十七萬元存在，被告得自婚後財
    產中予以列入扣除？
參、法院之判斷：
　一、按夫妻未以契約訂立夫妻財產制者，除本法另有規定外，以法定財產制為其夫
      妻財產制。又法定財產關係消滅時，夫或妻現存之婚後財產，扣除婚姻關係存
      續中所負債務後，如有剩餘，其雙方剩餘財產之差額，應平均分配。但因繼承
      或其他無償取得之財產及慰撫金不在此限。民法第一千零零五條、第一千零三
      十條之一第一項分別定有明文。另因民法第一千零三十條之一第一項前段之規
      定係於七十四年六月三日公布，同年月五日生效，而同上開日期修正公布生效
      之民法親屬編施行法第一條後段規定：「關於親屬之事件，其在民法親屬編修
      正前發生者，除該施行法有特別規定外，不適用修正後之規定」。又按親屬編
      施行法增訂第六條之二規定，中華民國九十一年民法親屬編修正前適用聯合財
      產制之夫妻，其特有財產或結婚時之原有財產，於修正施行後視為夫或妻之婚
      前財產；婚姻關係存續中取得之原有財產，於修正施行後視為夫或妻之婚後財
      產。根據行政院提出之立法理由謂，修正前夫或妻在聯合財產制（即法定財產
      制）之所有財產區分為特有財產與原有財產，其中特有財產及結婚時之原有財
      產，係不列入剩餘財產之分配，修正後，法定財產制，係將夫或妻之財產區分
      為婚前財產與婚後財產，其中婚前財產亦為不列入剩餘財產之分配，修正後，
      法定財產制，係將夫或妻之財產區分為婚前財產與婚後財產，其中婚前財產亦
      為不列入剩餘財產分配之財產，為保障人民之既得權益，並使現存之法律關係
      得順利過渡至法律修正施行之後，爰增訂修正前結婚而婚姻關係尚存續夫妻之
      特有財產及結婚時之原有財產，仍得排除於剩餘財產分配之列，至於婚姻關係
      存續期間取得之原有財產，則仍列入分配。由此可知，本條文之規範，僅係針
      對修正施行前採用法定財產制之夫妻，其過渡至修正後繼續採用法定財產制時
      ，就修正前本不應列入剩餘財產分配之財產名稱，由「特有財產或結婚時之原
      有財產」，變更為「婚前財產」，得列入剩餘財產分配之財產名稱，由「婚姻
      關係存續中取得之原有財產」，變更為「婚後財產」，至於財產範圍完全不受
      影響。揆之上開說明，剩餘財產之計算為：婚後財產－婚後負債－因繼承取得
      之財產－因無償取得之財產－慰撫金＝各自之剩餘財產（負數以零計算）；（
      剩餘財產多者－剩餘財產較少者）÷2＝平均分配額（剩餘財產少者得向多者
      請求剩餘財產分配之數額）。
　二、有關原告依剩餘財產差額分配請求權，請求被告給付剩餘財產差額半數計算，
      其時點兩造合意自七十四年六月五日起至九十二年六月二日止，有本院上開九
      十四年三月二十九日言詞辯論筆論可稽。然兩造離婚當時之剩餘財產情形為何
      ？分述如下：
      (一)原告之財產：
      　(1)不動產部分：坐落台中市○○市○○段二九六號土地及其上建號一七五二
          號（門牌：台中縣太平市○○○路一四八號六樓之八）、一八五二號（門
          牌：台中縣太平市○○○路一五０號十三樓之一）建物，房地價值總計為
          六十六萬三千四百五十一元。此為兩造不爭執，並據原告提出土地登記謄
          本一份、建物登記謄本二份等件影本為證，自堪信屬實。
        (2)負債：三百七十七萬元，此為兩造不爭執，並據原告提出本票五紙、借據
          二紙及上開土地暨建物登記謄本等件影本為證，自堪信屬實。
        (3)綜上，原告於婚姻關係存續中之積極財產（即不動產部分）為六十六萬三
          千四百五十一元，然其消極財產（即負債）卻有三百七十七萬元，顯然負
          債大於財產，因此原告並無任何剩餘財產可言，自堪信屬實。
　　  (二)被告之財產
　　　　(1)不動產部分：坐落台中縣大里市○里段一００三地號之土地及其上建號一
          三五五號、三四六四號，即門牌號碼台中縣大里市○里路四九八之二號之
          房屋及增建部分，房地價值總計為二千零八十九萬九千九百元。此為兩造
          不爭執，並據原告提出本院民事執行處中院清民執九十三執夏字第八三五
          三號通知、不動產現值鑑估報告書各一份（均影本）為證，堪認原告之主
          張為真實。
        (2)負債：大里農會貸款二百九十二萬四千元。至於被告主張其於婚姻關係存
          續中另有私人借貸六百六十七萬元乙情，為原告所否認，是依民事訴訟法
          第二百七十七條之規定：「當事人主張有利於己之事實者，就其事實有舉
          證之責任。」故被告自應就上開事實負舉證責任，然被告未能舉證以實其
          說，自難遽為有利於被告之認定。
        (3)綜上，被告於婚姻關係存續中之積極財產（即不動產部分）為二千零八十
          九萬九千九百元，消極財產（即負債）為二百九十二萬四千元，經以被告
          之財產抵扣其負債後尚餘一千七百九十七萬五千九百元，是以被告可列入
          分配之財產，計為一千七百九十七萬五千九百元。
　三、本件兩造於婚姻關係存續中既未約定夫妻財產制，即應以（通常）法定財產制
      為其夫妻財產制，嗣被告於九十二年六月二日起訴，經本院判決離婚而於九十
      三年十月七日確定，有如前述，是兩造夫妻法定財產關係即自九十二年六月二
      日因離婚起訴而消滅，經計算兩造於離婚事件起訴時之財產及債務，原告無財
      產可列入分配，被告則剩有一千七百九十七萬五千九百元（計算式：00000000
      ÷2＝0000000元）。又按民法第一千零三十條之一所載之夫妻剩餘財產分配請
      求權，係以法定財產關係消滅時，為其請求權發生之原因，在起訴請求分配前
      ，是項請求權既尚未發生，自不得請求依法定利率計算之遲延利息。又按遲延
      之債務，以支付金錢為標的者，債權人得請求依法定利率計算之遲延利息。又
      應付利息之債務，其利率未經約定，亦無法律可據者，週年利率為百分之五。
      再給付無確定期限者，債務人於債權人得請求給起付時，經其催告而未為給付
      ，自受催告時起，負遲延責任。其經債權人起訴而送達訴狀，或依督促程序送
      達支付命令，或為其他相類之行為者，與催告有同一之效力。前項催告定有期
      限者，債務人自期限屆滿時負遲延責任。民法第二百零三條、第二百二十九條
      第二、三項、第二百三十三條第一項前段分別定有明文。是原告依上開規定請
      求被告分配剩餘財產差額及法定遲延利息，關於加給法定遲延利息部分，依上
      說明，自得請求自起訴狀繕本送達之翌日起算。綜上，原告依民法第一千零三
      十條之一第一項之規定，請求被告給付八百九十八萬七千九百五十元及自起訴
      狀繕本送達翌日即九十三年十二月三日起至清償日止按年息百分之五計算之利
      息為有理由，應予准許。
  四、原告陳明願供擔保聲請宣告假執行，核無不合，爰酌定相當擔保金額併宣告之
      。又本院既准原告供擔保宣告假執行，為衡平起見，並依民事訴訟法第三百九
      十二條之規定，併准被告於假執行程序實施，為原告預供擔保，得免為假執行
      。
  五、本件事證已臻明確，兩造所為之其他主張、陳述並所提之證據，經審酌後，認
      均與本件之結論無礙，爰不一一論述，併予敘明。
肆、據上論結，本件原告之訴為有理由，依民事訴訟法第七十八條、第三百九十條第
    二項、第三百九十二條第二項，判決如主文。
中　　　華　　　民　　　國　　九十四　　年　　　四　　　月　　　十二　　日
                                  臺灣台中地方法院家事法庭
                                      法　　　官　楊  熾  光
右為正本係照原本作成
如對本判決上訴須於判決送達後二十日內向本院提出上訴狀
中　　　華　　　民　　　國　　九十四　　年　　　四　　　月　　　十二　　日
                                      書  記  官
